【裁判字號】    98,上訴,1380
【裁判日期】    980618
【裁判案由】    殺人未遂
【裁判全文】
臺灣高等法院刑事判決                98年度上訴字第1380號
上  訴  人  臺灣臺北地方法院檢察署檢察官
被      告  甲○○
指定辯護人  本院公設辯護人王永炫
上列上訴人因被告殺人未遂案件，不服臺灣臺北地方法院97年度
訴字第2018號，中華民國98年2 月27日第一審判決（起訴案號：
臺灣臺北地方法院檢察署97年度偵字第21313 號），提起上訴，
本院判決如下：
    主  文
上訴駁回。
    事  實
一、甲○○與乙○○為同住在臺北縣新店市○○路43巷4 號6 樓
    之房客，二人於民國97年9 月16日晚間9 時許，在上址因租
    屋處公共設施之使用發生口角，甲○○竟基於傷害犯意，持
    玻璃瓶2 個、陶缽1 個，敲打乙○○頭部，致其頭面與左肩
    多處挫裂傷、兩手指擦傷，經乙○○呼喊鄰人報警，警員於
    同日晚間9 時50分許到場，並扣得破碎之上開玻璃瓶與陶缽
    ，始查悉前情。
二、案經乙○○訴由臺北縣警察局新店分局報請臺灣臺北地方法
    院檢察署檢察官偵查起訴。
    理  由
壹、證據能力：
    按刑事訴訟法第159 條之5 明定：「被告以外之人於審判外
    之陳述，雖不符前4 條之規定，而經當事人於審判程序同意
    作為證據，法院審酌該言詞陳述或書面陳述作成時之情況，
    認為適當者，亦得為證據。」、「當事人、代理人或辯護人
    於法院調查證據時，知有第159 條第1 項不得為證據之情形
    ，而未於言詞辯論終結前聲明異議者，視為有前項之同意。
    」，其立法理由在於傳聞證據未經當事人之反對詰問予以核
    實，乃排斥其證據能力。惟當事人如放棄對原供述人之反對
    詰問權，於審判程序表示同意該等傳聞證據可作為證據，此
    時，法院除認該傳聞證據欠缺適當性外，自可承認其證據能
    力。又當事人、代理人或辯護人於調查證據時，知有刑事訴
    訟法第159 條第1 項不得為證據之情形，卻表示「對於證據
    調查無異議」、「沒有意見」等意思，而未於言詞辯論終結
    前聲明異議者，應視為已有將該等傳聞證據採為證據之同意
    （最高法院93年度台上字第3533號、94年度台上字第2976號
    判決參照）。本件除告訴人乙○○於警詢之陳述，被告之辯
    護人於原審爭執而無證據能力外，餘後開所示之被告以外之
    人於審判外之陳述（包括書面陳述），固均屬傳聞證據，惟
    被告及其辯護人雖知上開證據資料為傳聞證據，但於本院表
    示無意見而不予爭執，且迄至言詞辯論終結前亦未再聲明異
    議。本院審酌上開證據資料製作時之情況，尚查無違法不當
    及證明力明顯過低之瑕疵，亦認為以之作為證據應屬適當，
    揆諸前開法律規定與說明，爰依刑事訴訟法第159 條之5規
    定，認該等證據資料均有證據能力。
貳、實體部分：
一、訊據被告甲○○對上揭持玻璃瓶2 個、陶缽1 個敲打告訴人
    頭部致其受傷一節坦承不諱，惟堅詞否認有何殺人犯行，辯
    稱：伊僅欲打昏告訴人，2 支玻璃瓶各打1 下，並無致其於
    死之意等語。經查：
(一)被告於上開時地持玻璃瓶、陶缽敲打告訴人頭部致其受有前
    揭傷勢一情，除據被告供明外，復經告訴人於原審到庭證述
    ：伊洗完拖把後，被告說伊把髒水弄到洗衣機，一轉身，被
    告就用1 個玻璃瓶打過來，酒瓶打碎後，被告又拿另1 個酒
    瓶打，伊往自己房間跑，正要掏鑰匙開房門時，被告就拿1
    個陶缽往伊頭上砸，被告攻擊部位係頭部，手指及左肩傷勢
    應該是被陶缽、酒瓶碎片刮傷等語（原審卷第43、40頁）。
    此外並有暨診斷證明書、告訴人傷勢照片附卷為證，及破碎
    之上開玻璃瓶與陶缽扣按可佐，此部分事實，堪以認定。
(二)按殺人未遂與傷害之區別，本視加害人有無殺意為斷，被害
    人受傷程度、受傷處所是否為致命部位及傷痕多寡、輕重如
    何，僅足供認定有無殺意之參考，究不能據為區別殺人未遂
    與傷害之絕對標準，故不能僅因被害人受傷位置係屬人體要
    害，即認定行為人有殺人犯意，是行為人主觀犯意，應通盤
    審酌行為時一切客觀環境及其他具體情形，如：行為人與被
    害人之關係、仇隙，是否足以引發殺人動機，攻擊時之力道
    是否猛烈足以使人斃命，被害人所受傷勢，攻擊後之後續動
    作是否意在取人性命等予以綜合判斷（最高法院18年上字第
    1309號判例、94年度臺上字第6857號判決參照）。查：
１、被告與告訴人除因使用租屋處公共設施偶生口角外，實無深
    仇大怨，此經告訴人於原審證述屬實（原審卷第40頁背面）
    。案發當日純因被告認告訴人故潑拖把髒水至洗衣機，將其
    衣服弄髒，乃憤而萌傷害犯意持玻璃瓶、陶缽敲打告訴人，
    衡諸常情，一般家居住處容備有菜刀或螺絲起子等質地堅硬
    之器械，倘被告確欲置告訴人於死地，理應先行準備可供殺
    人之上開器械攻擊告訴人，詎被告僅以表面圓滑、質地非如
    器械堅硬之玻璃瓶、陶缽敲打，顯見被告僅係一時怒火難抑
    ，突萌教訓毆打之意，是難僅憑被告攻擊告訴人頭部，遽認
    其有殺人犯意。
２、告訴人於97年9 月16日晚間至耕莘醫院急診時，主訴頭部、
    左肩、兩手疼痛，體檢後發現頭前有兩處挫裂傷，一右約為
    3 ×0.3 平方公分頭皮裂傷，一左為1.5 ×0.3 平方公分頭
    皮裂傷，頭後則有一挫裂傷約為1.5 ×0.3 平方公分頭皮裂
    傷，左肩亦有一1.5 ×0.3 平方公分皮膚挫裂傷，兩手與多
    手指有很多小皮膚挫擦傷（呈點狀散樣分佈）。頭與胸肩X
    光檢查皆無異狀發現。再經急診室6 小時的監測處置、神經
    反應、體溫、脈搏、心跳、血壓、呼吸皆持續正常範圍，遂
    於次日（9 月17日）上午6 時15分離院轉外科門診追蹤複查
    ，有該院97年12月23日耕醫病歷字第0970005987號函檢附病
    歷資料在卷可稽（原審卷第22-29 頁），是告訴人頭部所受
    僅為3 處面積不大之淺表層傷勢，到院時猶能主訴何處疼痛
    ，足認意識尚係清楚，傷勢並非嚴重，而無致命危險，被告
    應僅具傷害身體之犯意，要難單憑告訴人受傷位置適屬人體
    要害之頭部，率認被告有殺人犯意。
３、自被告敲打告訴人，迄告訴人呼喊鄰居為其報警，乃至警員
    到達現場，告訴人前後與被告對峙長達50分鐘未曾倒下，尚
    能阻擋被告以俟警員到場，嗣由己開門並向警員指明被告係
    施暴者一情，此經被告供承：告訴人擋住鐵門不讓伊出去等
    語，核與告訴人所證：被告又拿陶缽往伊頭上砸，伊就跑到
    外面，一邊叫對面鄰居幫伊叫警察，警察來了，伊打開大門
    ，警察來時，伊跟警察說在裡面的被告打伊等語（原審卷第
    40、41頁背面），暨到場警員丙○○結證稱：我們先到的2
    位同仁到6 樓，當時門是鎖住的，經過勸說，告訴人才打開
    門，告訴人開門後，被告就走進房間將門鎖起來，到現場時
    已知施暴者為何人，因告訴人有指認係被告所為等語相符。
    是遭敲打後之告訴人，仍能獨自站立呼求救援，並俟警員到
    場開門讓警員入內指明施暴者，參酌被告身形甚為瘦削，有
    卷附被告正面照片可證（偵卷第34頁），益徵被告下手力道
    尚非猛烈，未達使人斃命之程度。被告所辯僅欲打昏告訴人
    而非打死等語，應堪採信。
４、再被告持陶缽敲打告訴人頭部時，固揚言要與告訴人同歸於
    盡，此經被告坦認及告訴人證述：在陶缽打下來時，有聽到
    被告講同歸於盡1 次明確（原審卷第15頁背面、41頁）。惟
    被告係於寮國受華語教育，僅有國一程度，衡諸一般教育知
    識不高、自制力薄弱之人，於衝動盛怒難消頓萌傷害他人情
    狀下，為助長己之聲勢以懾服對方，難免口出「同歸於盡」
    等情緒用語，是難以被告曾出言：「要與妳同歸於盡」1 次
    ，遽認其有殺人犯意。
(三)檢察官上訴雖以被告在寮國期間即已接受中文教育至相當於
    國中肄業程度，且已在台灣生活數十年，並自稱平日有閱讀
    中文小說之習慣，顯見其中文智識能力應與通常成年人無異
    。被告因生活嫌隙，曾多次向告訴人表示要與其「同歸於盡
    」，且於案發當時除揚言要與其「同歸於盡」外，並接續持
    玻璃瓶2 個、陶缽1 個，追擊敲打告訴人頭部多下，造成告
    訴人當場頭部受傷多處，血流滿面，而被告於警詢時亦多次
    表示當時就是要打死告訴人，又於案發當時鎖定攻擊人體要
    害之頭部，顯見被告於案發當時主觀上有殺人犯意已明等語
    ，固非無見。惟被告若確具致告訴人於死之決意，則於警員
    抵達現場尚不得其門而入、告訴人孤立無援又手無寸鐵之際
    ，被告理應乘勢追擊猛力毆擊其身體要害，則告訴人所受傷
    勢當非僅止於前述面積不大之淺創傷，惟被告竟係以雨傘戳
    告訴人，此經被告供承及告訴人證述甚明（原審卷第47、42
    頁），顯見被告僅為宣洩怒氣而出手，其下手非為猛烈足使
    人喪命無誤，自難僅以被告曾出言同歸於盡之氣憤之詞，或
    於警詢表稱要打死告訴人之餘怒之語，遽認被告具殺人決意
    。
(四)綜合被告與告訴人間關係尚不足使被告誘發殺人動機，攻擊
    力道並非猛烈，被害人傷勢僅為淺創傷，尚無致命危險，被
    告攻擊後之後續動作復無取告訴人性命之意等客觀情狀以觀
    ，足認被告僅有傷害犯意，而無殺人犯意，是難單以告訴人
    係頭部受傷，且被告曾出言同歸於盡1 次，或被告於警詢供
    稱要打死告訴人之氣憤之詞，遽認其具殺人之犯意，其辯稱
    ：僅欲打昏告訴人，並無殺人意欲等語，尚非不可採信。本
    件被告僅有傷害犯行，事證明確，洵堪認定，應依法論科。
二、核被告所為，係犯刑法第277 條第1 項傷害罪。公訴意旨雖
    認被告涉犯刑法第271 條第2 項、第1 項殺人未遂罪，惟被
    告係基於普通傷害犯意持玻璃瓶、陶缽敲打告訴人，業如前
    述，其起訴法條容有未洽，惟因基本犯罪事實同一，自應予
    以變更。
三、原審因依刑法第277 條第1 項、第41條第1 項前段，刑法施
    行法第1 條之1 第1 項、第2 項前段，並審酌被告並無前科
    ，有本院被告前案紀錄表可參，素行尚可，僅因細故即憤而
    施暴，堪認自我檢述能力低弱；又未向告訴人致歉或與之和
    解，難認其有悔意；兼衡其國中肄業智識程度、無業而倚賴
    家人接濟之經濟情況，及其犯罪動機、目的、手段、生活狀
    況等一切情狀，量處其有期徒刑四月，並諭知易科罰金折算
    標準，復以扣案破碎之玻璃瓶與陶缽，固係被告供犯罪所用
    之物，惟無證據證明係其所有，爰不依刑法第38條第1 項第
    2 款沒收，其認事用法並無違背法令之處。檢察官仍執陳詞
    提起上訴，核無理由，應予駁回。
據上論斷，應依刑事訴訟法第368條，判決如主文。
本案經檢察官孫冀薇到庭執行職務。
中    華    民    國    98    年    6     月    18    日
            刑事第十五庭  審判長法  官  吳昭瑩
                                法  官  張傳栗
                                法  官  李正紀
以上正本證明與原本無異。
檢察官如不服本判決，應於收受送達後10日內向本院提出上訴書
狀，其未敘述上訴之理由者並得於提起上訴後10日內向本院補提
理由書（均須按他造當事人之人數附繕本）「切勿逕送上級法院
」。
被告不得上訴。
                                 書記官  鄭信昱
中    華    民    國    98    年    6     月    18    日
附錄：本案論罪科刑法條全文
中華民國刑法第277條
傷害人之身體或健康者，處3年以下有期徒刑、拘役或1千元以下
罰金。
犯前項之罪因而致人於死者，處無期徒刑或7年以上有期徒刑；
致重傷者，處3年以上10年以下有期徒刑。


司法院資訊處製作；財團法人民間司法改革基金會備份。
